【裁判字號】    98,消債抗,222
【裁判日期】    980903
【裁判案由】    清算事件
【裁判全文】
臺灣臺北地方法院民事裁定           98年度消債抗字第222號
抗  告  人  甲○○
代  理  人  陳添信律師
上列抗告人因消費者債務清理條例清算事件，對於中華民國98年
6月17日本院98年消債清字第26號裁定提起抗告，本院裁定如下
：
    主  文
原裁定廢棄。
抗告甲○○自民國九十八年九月十日下午四時開始清算程序，並
同時終止清算程序。
    理  由
一、本件抗告人聲請意旨略以：其已不能清償對萬泰商業銀行債
    務，爰依消費者債務清理條例（下稱消債條例）聲請清算。
    原裁定則以抗告人未依裁定於期限內提出提出：1、前配偶
    95、96年度綜合所得稅各類所得清單、一個月內財產歸屬資
    料清單、現有收入證明等；2、資助抗告人生活者之姓名、
    資助金額及使用流向；3、抗告人因憂鬱症不能工作之醫師
    診斷證明及相關證明文件，遂駁回抗告人清算聲請。
二、本件抗告意旨略以：抗告人前已敘明與前配偶離婚十餘年，
    早無聯繫往來，無法獲得前配偶配合提出法院命提出之資料
    ，抗告人復不具逕向稅捐機關查詢之資格，應由法院依消債
    條例  第9條規定依職權函調，原審未調查即以抗告人不能
    提出上開前配偶相關文件即駁回抗告人之聲請，即有違誤；
    再抗告人長年罹患重度憂鬱症，需長期服用抗憂鬱藥，易產
    生記憶力衰退、精神不易集中之副作用，並領有身心障礙手
    冊，加上頸椎間盤突出，醫師已多次建議必須手術治療，但
    抗告人經濟狀況甚差已經社會局認定為低收入戶，無資力進
    行後續手術治療，原審認為抗告人所提出其上載有抗告人罹
    患頸椎間盤突出之診斷證明書未記載抗告人無法工作，即駁
    回抗告人聲請，於法亦有未合。抗告人生活上之必要費用支
    出確係向朋友及姊姊尋求援助，但因每次借貸金額均屬小額
    ，抗告人復無明確記帳習慣，抗告人僅能陳明資助人之姓名
    及地址供鈞院調查等情，爰聲明求為原裁定廢棄，發回重新
    審理。
三、按債務人不能清償債務或有不能清償之虞者，得依本條例所
    定更生或清算程序，清理其債務；法院開始清算程序之裁定
    ，應載明其年、月、日、時，並即時發生效力；債務人之財
    產不敷清償清算程序之費用時，法院應裁定開始清算程序，
    並同時終止清算程序，消債條例第3條、第80條、第83條第1
    項及第85條第1項分別定有明文。經查：
（一）抗告人96年度及97年度薪資所得分別為新台幣（下同）
      309,000元及5,500元，有財政部臺北市國稅局96年度及97
      年度綜合所得稅各類所得資料清單為證（原審卷第6頁及
      本院卷第18頁），故抗告人96年度及97年度每月平均薪資
      收入分別為25,750元（309,000÷12=25,750）、458 元（
      5,500÷12=458.3，小數點以下四捨五入），抗告人於97
      年度並另受領台北市政府社會局發給每月1,000元低收入
      補助、7,000元殘障補助、3,200元殘障房屋租金補助，有
      存摺明細附卷可查（原審卷第45頁至第56頁），計抗告人
      97年度每月所得為11,658元（458+1,000+7,00
      0+3,200=11,658）。再者，抗告人尚育有兩名未成年女兒
      王育婕（81年7月25日出生）、王毓蕾（85年1月29日出生
      ），抗告人於89年1月21日與其前配偶唐莉蓁離婚，有戶
      籍謄本附卷可參（原審卷第19頁至第20頁），然父母對於
      未成年子女之扶養義務，不因離婚而受影響（民法第1116
      條之2規定參照），故抗告人仍應與其前配偶平均分擔對
      於該二名女兒之扶養費用，惟抗告人並未提出釋明其女兒
      生活必要支出之全部單據，仍應依內政部社會司公布之98
      年度台北市每人每月最低生活費標準14,558元計算，核抗
      告人與其二名未成年女兒之每月必要生活費為29,116元（
      14,558+14,558÷2×2=29,116），但抗告人97年度每月所
      得僅11,658元，故抗告人每月所得已不足抗告人每月必要
      生活費用，堪認抗告人現已不能清償其所積欠之債務。
（二）況且，抗告人罹患精神疾病，領有中度障礙殘障手冊及台
      北市低收入戶卡，自96年9月間即失業迄今，抗告人復患
      有第四至第七頸椎退化性病變，腰椎退化性病變，自96年
      9月起失業，迄今尚無固定工作，有身心障礙手冊、台北
      市低收戶入卡、勞工保險被保險人投資資料表、台北市立
      聯合醫院診斷證明書為證（原審卷第16頁至第18頁、第65
      頁），尤認抗告人已不能維持其本身及其具扶養義務二名
      女兒之生活。
（三）從而，抗告人確有不能清償債務之情事，遂於98年2月間
      未能與全體無擔保債權銀行依消債條例第151條規定成立
      協商（原審卷第15頁之前置協商不成立通知書），且本件
      抗告人復查無消債條例第6條第3項、第8條或第82條第2項
      所定駁回清算聲請之事由存在，則抗告人聲請本件清算，
      應屬有據。
四、綜上所述，本件抗告人聲請准予清算，洵屬有據，應予准許
    。原裁定駁回抗告人清算聲請，尚有未洽，抗告人求為廢棄
    原裁定，為有理由，爰由本院予以廢棄原裁定並開始清算程
    序。惟抗告人名下財產僅有83年出廠之汽車一輛外，並無其
    他財產，加上抗告人目前仍然失業，無收入來源，堪認抗告
    人之財產已不敷清償清算程序費用，依上開規定，本件裁定
    開始清算程序之同時，亦裁定終止清算程序。
五、又法院終止清算程序後，抗告人之債務並非當然免除，仍應
    由法院斟酌消債條例有關免責規定（第133條、第134條、第
    135條），依職權認定是否裁定免責，故法院終止清算程序
    後，抗告人雖有免責之機會，惟其財產不敷清償清算程序之
    費用如係因上述條例所定不可免責之事由所致，法院即非當
    然為免責之裁定，抗告人就其所負債務仍應負清償之責，附
    此敘明。
六、據上論結，本件抗告為有理由，依消債條例第11條第2項、
    第15條、第83條、第85條，民事訴訟法第492條，裁定如主
    文。
中    華    民    國    98    年    9    月    3    日
                民事第三庭    審判長法    官  丁蓓蓓
                                    法    官  周玉琦
                                    法    官  黃書苑
以上正本係照原本作成。
本裁定不得抗告。
中    華    民    國    98    年    9    月    3    日
                                    書 記 官  蔡月女


司法院資訊處製作；財團法人民間司法改革基金會備份。
